【裁判字號】    89,抗,486
【裁判日期】    900326
【裁判案由】    詐欺
【裁判全文】
臺灣高等法院刑事裁定                              八十九年度抗字第四八六號
    抗  告  人
    即  自訴人  甲○○
    被      告  乙○○
右抗告人因詐欺案件，不服臺灣宜蘭地方法院八十九年度自字第三號，中華民國八十
九年十月十六日所為第一審裁定，提起抗告，本院裁定如左：
    主  文
抗告駁回。
    理  由
一、按法院或受命法官於自訴案件第一次審判期日前訊問及調查結果，如認為案件有
    刑事訴訟法第二百五十二條至第二百五十四條之情形者，得以裁定駁回其自訴，
    同法第三百二十六條第三項定有明文。再按刑法第三百三十九條第二項之詐欺得
    利罪，係以行為人意圖為自己或第三人不法之所有，以施用詐術之方法，使被害
    人陷於錯誤，而得財產上不法之利益，始克成立。如行為人並無不法所有之意圖
    ，或並未施用詐術，而使被害人陷於錯誤，即與該罪之構成要件有間。又債務人
    於債之關係成立後，如有債務不履行之情形，在一般社會經驗上可能之原因甚多
    ，縱令出於惡意而有遲延給付或不為給付之情事，苟無足以證明其在債之關係發
    生時自始即故意藉此從事財產犯罪之積極證據，根據前揭規定，仍不得以債信違
    反之客觀事態，推定債務人原有詐欺取財之犯意。
二、本件自訴及抗告意旨略稱：被告乙○○於民國八十四年春天簽發第一商業銀行（
    以下簡稱第一銀行）帳號００九五二－六號之三紙空頭支票，分別為支票號碼Ｋ
    Ｂ0000000號、票額金額新台幣（下同）三十萬元、到期日期八十四年三
    月二十七日；支票號碼ＫＢ0000000號、票面金額二十萬元、到期日期八
    十四年三月三十日；支票號碼ＬＢ0000000號、票面金額十萬元、到期日
    期八十四年八月十五日。被告明知其帳號已無存款餘額，且該支票係向他人收回
    不獲支付再交予自訴人，又被告曾冒標其擔任會首之鉅額會款，當時自訴人不知
    ，致自訴人陷於錯誤而借予被告上述金額等語，因指被告涉犯詐欺罪嫌。惟原審
    經多次開庭後始以裁定駁回自訴。惟被告否認其中十萬元之債權，又有脫產，顯
    有詐欺等語。
三、被告在原法院訊問時對於自訴人指訴所簽發之上述支票三紙屆期未獲兌現而跳票
    之事實固不否認，並有卷附上述三張支票及退票理由單影本在卷可稽，惟被告堅
    決否認涉有詐欺犯行，辯稱：於簽發上述三紙支票時，在銀行尚有存款，支票帳
    戶亦正常往來，後因經商失敗，加以邀集之互助會遭部分會員倒會拖累，以致無
    力清償前揭借款，實無詐欺犯意，本件純屬民事糾紛等語。但查：自訴人在原法
    院到庭陳述：被告係於八十四年三月初開二張支票給我，最後一張係七月底給我
    的等語，當時被告於第一銀行之帳戶款項收支尚屬正常，此有原法院函查第一銀
    行八十九年五月九日一宜字第二五二號回函所附之交易明細資料影本在卷可參，
    被告係自八十四年八月十二日始有支票退票紀錄，而於同年九月二十二日被列為
    拒絕往來戶，此亦有宜蘭縣票據交換所八十九年四月七日（八九）宜票交字第０
    ０四八號函所附之退票紀錄明細表附卷足憑，另證人吳本儀在原審到庭證述：被
    告被倒會後都有負責善後，他是會首，八十三年會被倒後，被告就一直借錢來補
    救，後來沒有辦法借到錢，會就倒了等語。又原法院訊問自訴人時，自訴人陳稱
    ：（被告如何騙你）他早就沒有錢了，還給我借錢，說要還我，也沒有立刻還我
    ；他借錢時說是要周轉用的，借一百五十萬就可以解決，我當時知道他有二筆土
    地及鐵皮屋價值共約一千五百萬元，我認為他那些可供擔保，應該不會倒，所以
    我才借錢給他，他有還我三萬元等語，顯見自訴人係因認為被告有房地可供債權
    擔保而借錢予被告周轉，尚難謂被告有何施用詐術之行為。是認被告辯稱簽發上
    述三紙支票時，銀行尚有正常往來，係遭他人拖累而倒會等語，應屬可採，故本
    件純屬民事糾紛，自應循民事訴訟程序解決之。至自訴人提出之宜蘭西後街郵局
    交易明細資料及證人陳正義之證言，僅能證明被告有向自訴人借錢之事實，並無
    法證明被告涉有詐欺之犯行。自訴人指被告事有變賣不動產脫產云云，但並未提
    出任何實據，且被告在借款之初即乏詐欺之故意，要難單以其事後出售土地即指
    有詐欺借款之事實。依上說明，自訴人無法提供證據證明被告詐欺之犯行，本院
    復查無其他積極證據足認被告涉有詐欺犯行，其犯罪嫌疑不足。
四、再按訊問筆錄應命受訊問人簽名，審判筆錄則不必交由自訴人及被告簽名，此觀
    刑事訴訟第四十一條及第四十六條之規定即明。查本件原法院固對本案為多次訊
    問，但自始至終均以訊問程序為之，並未進行辯論程序，且各次訊問筆錄及最後
    一次訊問筆錄均經自訴人及被告在訊問筆錄末尾簽名無誤，均有筆錄在卷可參，
    原審既以訊問程序進行，且依訊問結果以裁定終結本案，程序經核並無違誤。
五、綜上所述，原法院依訊問及調查之結果，被告認罪嫌不足，而依同法第三百二十
    六條第三項裁定駁回自訴，尚無不合。抗告意旨仍執陳詞，指摘原裁定不當，非
    有理由，應予駁回。
五、爰依刑事訴訟法第四百十二條裁定如主文。
中    華    民      國      九十    年      三        月     二十六     日
                            台灣高等法院刑事第十庭
                                審判長法  官  溫  耀  源
                                      法  官  黃  金  富
                                      法  官  何  菁  莪
右正本證明與原本無異。
不得再抗告。
                                      書記官  吳  瑞  英
中    華    民      國     九十     年       四       月       三       日


司法院資訊處製作；財團法人民間司法改革基金會備份。
